【裁判字號】    96,重訴,390
【裁判日期】    980819
【裁判案由】    確認優先購買權存在等
【裁判全文】
臺灣臺中地方法院民事判決             96年度重訴字第390號
原      告  辛○○
            寅○○
            未○○
            甲○○
            乙○○
            丁○○即戊○○之.
            巳  ○
            癸○○
            子○○
            壬○○
            丙○○
            申○○
            午○○○
共      同
訴訟代理人  蘇顯騰  律師
被      告  卯○○
                        號
            丑○○
                        號
            己○○
                        番地之.
            辰○○○○○○○
                        地13.
            庚○○
                        番地1.
共      同
訴訟代理人  陳益軒  律師
複代理人    黃柏霖  律師
            酉○○
上列當事人間請求確認優先購買權存在等事件，本院於民國98年
7月21日言詞辯論終結，判決如下：
    主      文
壹、確認原告辛○○、寅○○就坐落臺中縣太平市○○路段一０
    二之四七地號面積五二平方公尺土地、同段一０二之五０地
    號面積二七六平方公尺土地、同段一０二之五三地號面積三
    四平方公尺土地，由被告卯○○與被告己○○、辰○○○○○○○、庚○○於民國七十二年八月二十日所訂買賣契約之
    同一條件，有優先購買權存在。
    被告邱金、丑○○應將第一項土地，均由臺中縣太平地政
    事務所（改制前為霧峰地政事務所）於民國七十六年十月十
    四日以買賣為登記原因、原因發生日期民國七十六年六月二
    十七日所為應有部分各二分之一之所有權移轉登記，予以塗
    銷。
    被告己○○、辰○○○○○○○、庚○○應就第一項土地，
    按被告己○○、辰○○○○○○○、庚○○與被告邱金於
    民國七十二年八月二十日所訂立之和解契約書之同一條件（
    買賣價金部分詳如附表「同樣條件購買價格」欄所示金額，
    關於辦理所有權移轉登記時之地價稅、土地增值稅、代書及
    過戶費用，均由買受人負擔），與原告辛○○、寅○○訂立
    買賣契約，被告己○○、辰○○○○○○○、庚○○於收受
    原告辛○○、寅○○給付之價金同時，應將第一項土地辦理
    所有權移轉登記予原告辛○○、寅○○，並按原告辛○○、
    寅○○應有部分各二分之一保持共有。
貳、確認原告未○○、甲○○、乙○○就坐落臺中縣太平市○○
    路段一０二地號面積一八九六平方公尺土地之其中如附圖編
    號３面積一五九平方公尺及編號３－１面積一一三平方公尺
    部分土地，由被告卯○○與被告己○○、辰○○○○○○○
    、庚○○於民國七十二年八月二十日所訂買賣契約之同一條
    件，有優先購買權存在。
    被告邱金、丑○○應將第一項土地，由臺中縣太平地政事
    務所（改制前為霧峰地政事務所）於民國七十六年十月十四
    日以買賣為登記原因、原因發生日期民國七十六年六月二十
    七日所為應有部分各二分之一之所有權移轉登記，予以塗銷
    。
    被告己○○、辰○○○○○○○、庚○○應就第一項土地，
    按被告己○○、辰○○○○○○○、庚○○與被告邱金於
    民國七十二年八月二十日所訂立之和解契約書之同一條件（
    買賣價金部分詳如附表「同樣條件購買價格」欄所示金額，
    關於辦理所有權移轉登記時之地價稅、土地增值稅、代書及
    過戶費用，均由買受人負擔），與原告未○○、甲○○、乙○○訂立買賣契約，被告己○○、辰○○○○○○○、庚○○於收受原告未○○、甲○○、乙○○給付之價金同時，應
    將第一項土地分割出新地號後辦理所有權移轉登記予原告未
    ○○、甲○○、乙○○，並按原告未○○、甲○○、乙○○
    應有部分各三分之一保持共有。
參、確認原告丁○○就坐落臺中縣太平市○○路段一０二地號面
    積一八九六平方公尺土地之其中如附圖編號６面積四七平方
    公尺部分土地，及同段一０二之四六地號面積六七平方公尺
    之其中如附圖編號６面積七平方公尺部分土地，由被告卯○○與被告己○○、辰○○○○○○○、庚○○於民國七十二
    年八月二十日所訂買賣契約之同一條件，有優先購買權存在
    。
    被告邱金、丑○○應將第一項土地，均由臺中縣太平地政
    事務所（改制前為霧峰地政事務所）於民國七十六年十月十
    四日以買賣為登記原因、原因發生日期民國七十六年六月二
    十七日所為應有部分各二分之一之所有權移轉登記，予以塗
    銷。
    被告己○○、辰○○○○○○○、庚○○應就第一項土地，
    按被告己○○、辰○○○○○○○、庚○○與被告邱金於
    民國七十二年八月二十日所訂立之和解契約書之同一條件（
    買賣價金部分詳如附表「同樣條件購買價格」欄所示金額，
    關於辦理所有權移轉登記時之地價稅、土地增值稅、代書及
    過戶費用，均由買受人負擔），與原告丁○○訂立買賣契約
    ，被告己○○、辰○○○○○○○、庚○○於收受原告丁○○給付之價金同時，應將第一項土地分割出新地號後辦理所
    有權移轉登記予原告丁○○。
肆、確認原告巳○就坐落臺中縣太平市○○路段一０二地號面積
    一八九六平方公尺土地之其中如附圖編號７面積二二一平方
    公尺部分土地，及同段一０二之四六地號面積六七平方公尺
    之其中如附圖編號７面積一一平方公尺部分土地，由被告卯
    ○○與被告己○○、辰○○○○○○○、庚○○於民國七十
    二年八月二十日所訂買賣契約之同一條件，有優先購買權存
    在。
    被告邱金、丑○○應將第一項土地，均由臺中縣太平地政
    事務所（改制前為霧峰地政事務所）於民國七十六年十月十
    四日以買賣為登記原因、原因發生日期民國七十六年六月二
    十七日所為應有部分各二分之一之所有權移轉登記，予以塗
    銷。
    被告己○○、辰○○○○○○○、庚○○應就第一項土地，
    按被告己○○、辰○○○○○○○、庚○○與被告邱金於
    民國七十二年八月二十日所訂立之和解契約書之同一條件（
    買賣價金部分詳如附表「同樣條件購買價格」欄所示金額，
    關於辦理所有權移轉登記時之地價稅、土地增值稅、代書及
    過戶費用，均由買受人負擔），與原告巳○訂立買賣契約，
    被告己○○、辰○○○○○○○、庚○○於收受原告巳○給
    付之價金同時，應將第一項土地分割出新地號後辦理所有權
    移轉登記予原告巳○。
伍、確認原告癸○○、子○○、壬○○就坐落臺中縣太平市○○
    路段一０二地號面積一八九六平方公尺土地之其中如附圖編
    號８面積二五五平方公尺及編號８－１面積八七平方公尺部
    分土地，由被告卯○○與被告己○○、辰○○○○○○○、
    庚○○於民國七十二年八月二十日所訂買賣契約之同一條件
    ，有優先購買權存在。
    被告邱金、丑○○應將第一項土地，由臺中縣太平地政事
    務所（改制前為霧峰地政事務所）於民國七十六年十月十四
    日以買賣為登記原因、原因發生日期民國七十六年六月二十
    七日所為應有部分各二分之一之所有權移轉登記，予以塗銷
    。
    被告己○○、辰○○○○○○○、庚○○應就第一項土地，
    按被告己○○、辰○○○○○○○、庚○○與被告邱金於
    民國七十二年八月二十日所訂立之和解契約書之同一條件（
    買賣價金部分詳如附表「同樣條件購買價格」欄所示金額，
    關於辦理所有權移轉登記時之地價稅、土地增值稅、代書及
    過戶費用，均由買受人負擔），與原告癸○○、子○○、壬○○訂立買賣契約，被告己○○、辰○○○○○○○、庚○○於收受原告癸○○、子○○、壬○○給付之價金同時，應
    將第一項土地分割出新地號後辦理所有權移轉登記予原告癸○○、子○○、壬○○，並按原告癸○○、子○○、壬○○
    應有部分各三分之一保持共有。
陸、確認原告丙○○就坐落臺中縣太平市○○路段一０二地號面
    積一八九六平方公尺土地之其中如附圖編號４面積九九平方
    公尺部分土地，及同段一０二之五二地號面積二二平方公尺
    土地，由被告卯○○與被告己○○、辰○○○○○○○、庚○○於民國七十二年八月二十日所訂買賣契約之同一條件，
    有優先購買權存在。
    被告邱金、丑○○應將第一項土地，均由臺中縣太平地政
    事務所（改制前為霧峰地政事務所）於民國七十六年十月十
    四日以買賣為登記原因、原因發生日期民國七十六年六月二
    十七日所為應有部分各二分之一之所有權移轉登記，予以塗
    銷。
    被告己○○、辰○○○○○○○、庚○○應就第一項土地，
    按被告己○○、辰○○○○○○○、庚○○與被告邱金於
    民國七十二年八月二十日所訂立之和解契約書之同一條件（
    買賣價金部分詳如附表「同樣條件購買價格」欄所示金額，
    關於辦理所有權移轉登記時之地價稅、土地增值稅、代書及
    過戶費用，均由買受人負擔），與原告丙○○訂立買賣契約
    ，被告己○○、辰○○○○○○○、庚○○於收受原告丙○○給付之價金同時，應將第一項土地（其中同段一０二地號
    土地應先分割出新地號）辦理所有權移轉登記予原告丙○○
    。
柒、確認原告申○○就坐落臺中縣太平市○○路段一０二之二七
    地號面積一六二平方公尺土地土地、同段一０二之五一地號
    面積一一三平方公尺土地、及同段一０二之二八地號面積六
    八平方公尺土地之其中如附圖編號５－１面積二六平方公尺
    部分土地，由被告卯○○與被告己○○、辰○○○○○○○
    、庚○○於民國七十二年八月二十日所訂買賣契約之同一條
    件，有優先購買權存在。
    被告邱金、丑○○應將第一項土地，均由臺中縣太平地政
    事務所（改制前為霧峰地政事務所）於民國七十六年十月十
    四日以買賣為登記原因、原因發生日期民國七十六年六月二
    十七日所為應有部分各二分之一之所有權移轉登記，予以塗
    銷。
    被告己○○、辰○○○○○○○、庚○○應就第一項土地，
    按被告己○○、辰○○○○○○○、庚○○與被告邱金於
    民國七十二年八月二十日所訂立之和解契約書之同一條件（
    買賣價金部分詳如附表「同樣條件購買價格」欄所示金額，
    關於辦理所有權移轉登記時之地價稅、土地增值稅、代書及
    過戶費用，均由買受人負擔），與原告申○○訂立買賣契約
    ，被告己○○、辰○○○○○○○、庚○○於收受原告申○○給付之價金同時，應將第一項土地（其中同段一０二之二
    八地號應先分割出新地號）辦理所有權移轉登記予原告申○○。
捌、確認原告午○○○就坐落臺中縣太平市○○路段一０二之一
    六地號面積六二平方公尺土地、同段一０二之二六地號面積
    二八四平方公尺土地，由被告卯○○與被告己○○、辰○○○○○○○、庚○○於民國七十二年八月二十日所訂買賣契
    約之同一條件，有優先購買權存在。
    被告邱金、丑○○應將第一項土地，均由臺中縣太平地政
    事務所（改制前為霧峰地政事務所）於民國七十六年十月十
    四日以買賣為登記原因、原因發生日期民國七十六年六月二
    十七日所為應有部分各二分之一之所有權移轉登記，予以塗
    銷。
    被告己○○、辰○○○○○○○、庚○○應就第一項土地，
    按被告己○○、辰○○○○○○○、庚○○與被告邱金於
    民國七十二年八月二十日所訂立之和解契約書之同一條件（
    買賣價金部分詳如附表「同樣條件購買價格」欄所示金額，
    關於辦理所有權移轉登記時之地價稅、土地增值稅、代書及
    過戶費用，均由買受人負擔），與原告午○○○訂立買賣契
    約，被告己○○、辰○○○○○○○、庚○○於收受原告午
    ○○○給付之價金同時，應將第一項土地辦理所有權移轉登
    記予原告午○○○。
玖、訴訟費用新臺幣貳拾肆萬肆仟貳佰參拾貳元由被告負擔。
    事實及理由
壹、程序事項
一、按當事人於訴訟繫屬中死亡者，訴訟程序在有繼承人、遺產
    管理人或其他依法令應續行訴訟之人承受訴訟以前當然停止
    ，依法應由法定續行訴訟之人承受訴訟，此觀民事訴訟法第
    168條、第175條之規定自明。本院於民國96年8月27日受理
    本件訴訟，其起訴狀所載原告之一為戊○○，惟戊○○於訴
    訟進行中即97年3月13日死亡，其全體繼承人即原告丁○○
    、及訴外人吳憲忠、吳憲郎、吳香蘭等人於97年6月11日1訂
    立遺產分割契書，共同約定有關戊○○遺產之一切權利，均
    由原告丁○○繼承，就本件確認優先購買權存在事件，亦由
    原告丁○○承受訴訟，此有戶籍謄本、繼承系統表及遺產分
    割契約書在卷可稽，並經原告丁○○於97年6月24日聲明承
    受訴訟，核無不合，依法應予准許。
二、民事訴訟法第247條所謂即受確認判決之法律上利益，須因
    法律關係之存否不明確，致被上訴人在私法上之地位有受侵
    害之危險，而此項危險得以對於被告之確認判決除去者而言
    （最高法院27年上字第316號判例參照）。本件原告主張原
    告係被告卯○○、丑○○名下土地之承租人，依法應有優先
    承買權，然為被告所否認，則原告優先承買權之存否並不明
    確，其在私法上之地位即有受侵害之危險，此項危險得以對
    於被告之確認判決除去，則其訴請確認非無法律上利益，先
    予敘明。
貳、實體事項
一、原告主張：
（一）系爭坐落臺中縣太平市○○路段102地號面積1,896平方公
      尺、同段102-16地號面積62平方公尺、同段102-26地號面
      積284平方公尺、同段102-27地號面積162平方公尺、同段
      102-28地號面積68平方公尺、同段102-46地號面積67平方
      公尺、同段102-47地號面積52平方公尺、同段102-50地號
      面積276平方公尺、同段102-51地號面積113平方公尺、同
      段102-52地號面積22平方公尺及同段102-53地號面積34平
      方公尺等11筆土地（以下簡稱系爭土地），均係由同段10
      2地號土地分割出來，或由102地號土地分割出102-7、102
      -11地號土地再為分割出來。上開土地原為訴外人林鑽燧
      所有，於日據時代即已開始出租於原告或原告之祖先作為
      房屋基地使用。林鑽燧於42年間遷居日本，名下所有土地
      均委託其親戚葉作樂律師管理，並繼續向基地承租人即原
      告等人收租。林鑽燧於47年8月16日死亡，其權利義務由
      其繼承人即訴外人林守藩與被告己○○、辰○○○○○○○、庚○○等四人共同繼承，嗣林守藩於73年5月18日死
      亡，未婚無後，其權利義務復由被告己○○、辰○○○○○○○、庚○○三人（以下簡稱己○○等三人）以共同繼
      承。其間，葉作樂律師於63年12月24日以林鑽燧名義與被
      告卯○○訂立買賣契約 (私契)，將坐落同段102-2地號面
      積60平方公尺、同段102-7地號面積5270平方公尺、同段1
      05地號面積380平方公尺及同段105-2地號面積9930平方公
      尺等地號之土地作價新臺幣（下同）104萬元出賣於被告
      卯○○，並於64年1月10日訂立不動產買賣土地所有權移
      轉登記契約書（公契）辦理所有權移轉登記完畢，被告卯
      ○○即對基地承租人主張終止租賃關係收回租賃物云云，
      嗣經基地承租人等發現林鑽燧在訂約前早已死亡多年，而
      訴請確認被告卯○○與林鑽燧間所成立之買賣關係不存在
      及被告卯○○應將上開土地之所有權移轉登記塗銷，案經
      本院68年度訴字第2040號民事判決、臺灣高等法院臺中分
      院68年度上字第1154號及最高法院70年臺上字第1468號民
      事判決基地承租人全部勝訴確定，而於73年5月10日將上
      開土地回復登記為林鑽燧名義。嗣被告卯○○與林守藩、
      被告己○○等三人又於昭和58年 (民國72年）8月20日訂
      立「和解契約書」，其和解內容主要為：(一)、葉作樂與卯
      ○○於63年12月24日所訂立之買賣契約書，原買賣價金為
      104萬元。於卯○○交付己○○等人和解金1000萬日圓後
      ，原買賣契約書仍確認有效。(二)、若有租地權、租屋權、
      佃農權及優先購買權等糾紛，由卯○○自行處理。(三)、一
      切稅捐、規費由買方負擔。(四)、和解契約成立買賣之標的
      為：(1)、坐落同段101地號面積1,518平方公尺土地 (但以
      現在的土地標示為同段61、61-1、61-2地號)。(2)、坐落
      同段102地號建面積6,204平方公尺土地 (但以現在的土地
      標示為同段102、102-1至102-22地號止)。(3)、坐落同段1
      05地號建面積10, 310平方公尺土地 (但以現在的土地標
      示為同段000-000-0至105-8地號為止)。(4)、坐落同段105
      -1地號建面積679平方公尺土地 (但以現在的土地標示為
      同段000-0-000-0地號)。」（以上土地地號詳為61、61-1
      、61-2、102、102- 1、102-2、102-3、102-4、102-5、1
      02-6、102-7、102-8、102-9、102-10、102-11、102-12
      、102-13、102-14、1 02-15、102- 16、102-17、102-18
      、102-19、102-20、102-21、102-22、105、105-1、105
      -2、105-3、105-4、105 -5、105-6、105-7、105-8、105
      -9地號，共計36筆土地（以下簡稱36筆土地）。
（二）嗣林守藩及被告己○○等三人出具授權書，授予訴外人李
      燕參代理權，處理36筆土地事宜，72年11月24日林守藩及
      被告己○○等三人再出具授權書，授權訴外人李文騫（李
      燕參之子）及被告卯○○就前開36筆土地，於前被授權人
      李燕參如因故不能行使權利時得由被授權人李文騫、被告
      卯○○等二人共同全權行使原授權書所載事項。授權人同
      意被告卯○○取得36筆土地之所有權。嗣李燕參於73年4
      月12日以林守藩及被告己○○等三人之被授權人地位辦理
      前開36筆土地之繼承登記申請，且於73年5月10完成繼承
      登記，而將該36筆土地登記為林守藩及被告己○○等三人
      分別共有，應有部分各四分之一，並於73年5月15日以出
      賣人林守藩、被告己○○等三人之代理人名義與李文騫、
      被告卯○○訂立「不動產買賣契約書」，將上開36筆土地
      出賣給李文騫、被告卯○○，買賣價款為：「 (1)、於64
      年5月15日間，已由承買人卯○○，交與出賣人之財產管
      理人葉作樂律師新臺幣貳佰貳拾壹萬柒仟貳佰玖拾肆元捌
      角 (2,217,294.8元)整。(2 )、於72年8月間，在日本東
      京都和解時，再由承買人卯○○交與出賣人日幣1000萬圓
      ，以上列兩項金額為本件全部買賣價款。」
（三）嗣李文騫、被告卯○○竟於74年3月25日起訴請求被告己○○等三人將前開36筆土地所有權全部移轉登記予李文騫
      、被告卯○○共有。案因被告己○○等三人均末到庭，由
      本院以74年度繼字第17號民事判決李文騫、被告卯○○全
      部勝訴，被告己○○等三人未上訴而告確定。
（四）被告己○○等三人又於75年2月22日出具授權書，就前開3
      6筆土地授予被告卯○○代理權，範圍包含辦理林守藩應
      有持分4分之1遺產申報、繼承登記、及土地全部所有權之
      讓售、訂立契約領取價款、申報現值 (增值稅)、所有權
      移轉、土地管理、土地分割、鑑界、標示變更、補（換）
      書狀登記等有關一切手續之權、並有民法第534條、民事
      訴訟法第70條所定特別代理權，代理領取繼承用戶籍謄本
      或有關戶籍證明文件。
（五）被告卯○○於75年5月7日以被告己○○等三人之被授權人
      地位就前開36筆土地辦理林守藩名下應有部分4分之1之繼
      承登記申請，於75年5月9日完成繼承登記，將林守藩所有
      前開36筆土地應有部分四分之一登記為被告己○○等三人
      分別共有。
（六）75年9月9日被告卯○○以被告己○○等三人之受任人地位
      依序以臺中郵局第1203、1242、1247、1259、1263、1265
      、1269等號存證信函分別通知基地承租人原告戊○○、林
      水盛 (原告辛○○、寅○○之被繼承人)、陳朝南（原告
      午○○○之繼承人）、賴陳阿鑾、原告丙○○、原告巳○
      及原告申○○等人及以其他字號存證信函通知其他基地承
      租人，表明其受被告己○○等三人委任全權處分前開36筆
      土地，茲以每平方公尺6,050元出售，請於文到20日內，
      依台端使用面積向寄件人所委任之訴外人游振福依上開價
      格訂立買賣契約，並交付價款，另台端自54年起積欠之租
      金，限於文到10日內依約定稻谷照農會公告價格折算現金
      向游振福處繳清，逾期即終止租約等語。
（七）嗣被告卯○○於76年6月27日再以被告己○○等三人之被
      授權人地位，與被告卯○○及丑○○二人虛偽訂立公契「
      土地買賣所有權移轉契約書」，將前開36筆土地虛偽記載
      買賣價款總金額113,419,350元，出賣予被告卯○○及丑
      ○○二人（按上開36筆土地之總面積18,747平方公尺，乘
      以每平方公尺6,050元，即等於113,419,350元），嗣於76
      年6月29日將該虛偽買賣移轉土地之情事，向臺中縣稅捐
      稽徵處申報土地增值稅，使該處之承辦公務員將該不實之
      出賣移轉事項登載於其職務上所掌之公文書即「土地增值
      稅繳款書」36份，嗣於76年8月22日將該不實之買賣過戶
      情事，持向臺中縣霧峰地政事務所辦理所有權移轉登記，
      隨即撤回銷號，嗣又於76年10月3日重新檢附上開存證信
      函及有關文件，持向臺中縣霧峰地政事務所申請辦理所有
      權移轉登記，經於76年10月14日完成上述36筆土地所有權
      移轉登記，其中被告卯○○、丑○○之應有部分各二分之
      一。
（八）被告卯○○、丑○○二人嗣後即於86年間以前開36筆土地
      之所有權人地位，對其上之基地占有人，訴請拆屋還地訴
      訟（共析分為七件，案號分別為86年度重訴第118號、86
      年度重訴第393號、86年度訴字第1345號、86年度訴字第1
      346號、86年度訴字第1347號、86年度訴字第1348號、86
      年度訴字第1349號），其中86年度訴字第1345號，乃以本
      件原告為被告，業經判決被告卯○○、丑○○二人敗訴確
      定（以下簡稱前訴確定判決）。其理由確認原告有基地租
      賃之優先購買權足以對抗被告卯○○、丑○○二人，故原
      告分別為系爭土地之基地承租人，對於被告卯○○、丑○○二人與被告己○○、庚○○、林玉枝間之買賣，有以同
      一條件優先購買之權，且該基地承租之優先購買權具有物
      權之效力，並得對抗被告。
（九）被告卯○○雖抗辯於75年9月9日其曾以被告己○○等三人
      之受任人地位以存證信函分別通知基地承租人戊○○、林
      水盛、陳朝南、賴陳阿鑾、丙○○、巳○及申○○等人以
      每平方公尺6,050元購買及催繳租金，逾期終止租約云云
      ，然原告等人就系爭土地有無基地租賃關係存在，為前案
      訴訟爭執之核心問題，業經前訴確定判決明確認定原告等
      人為系爭土地之基地承租人，被告所為上開通知及催告均
      屬不合法，原告等人對於系爭土地於出賣時，有依同樣條
      件優先購買之權，出賣人未通知優先購買權人而與第三人
      訂立買賣契約者，其契約不得對抗優先購買權人，業如前
      述。該前訴確定判決就訴訟標的及爭點問題，既經雙方攻
      防辯論及法院判斷，自既有既判力 (訴訟標的部分)及爭
      點效之效力 (爭點部分)。
（十）基上，原告等人為系爭土地之基地承租人，其租賃關係仍
      存續中，為前案民事確定判決所認定，故原告等人就系爭
      土地原所有權人即林守藩、被告己○○等三人與被告卯○○間於72年8月20日訂立之「和解契約書」，就系爭土地
      所成立之買賣，土地法第104條第1項規定，有依同樣條件
      優先購買之權，此項基地優先購買權，具有物權之效力，
      被告卯○○、丑○○縱已為所有權移轉登記，仍不能對抗
      原告等人，亦即其所有權移轉登記對原告等人不生效力，
      原告得訴請其塗銷登記。被告庚○○等三人既從未將出賣
      條件通知原告等基地承租人後，原告等基地承租人自無從
      表示承買或放棄承買之可言，自無適用上開規定視為放棄
      優先購買權之餘地，原告等人之優先購買權自不因之而消
      滅。
（十一）原告等人就系爭土地既有基地租賃關係存在，就被告己○○等三人與被告卯○○間於72年8月20日訂立和解契
        約書所成立之買賣，自有按同一買賣條件之優先購買權
        存在。爰以起訴狀向原出租人即被告己○○等三人表示
        願以其將系爭土地出賣於卯○○之相同出賣條件為優先
        購買之意思表示。因系爭土地現已登記為被告卯○○、
        丑○○所有，並於前案判決確定之後，猶再次對原告等
        人提起拆屋還地及不當得利之訴訟 (本院96年度訴字第
        1060號)，原告等人自有提起確認優先購買權存在之訴
        訟之利益與必要。又被告丑○○登記應有部分2分之1部
        分，雖未與被告己○○等三人直接成立買賣關係，應認
        從被告卯○○基於買受人之權利繼受而來，原告等人之
        優先購買權既得以物權效力對抗被告卯○○之全部土地
        所有權移轉登記，自仍得以物權效力對抗繼受被告卯○○所有權移轉登記權利之後手被告丑○○，一併訴請其
        塗銷所有權移轉登記。爰請求確認原告等人分別就所承
        租之基地部分有優先購買權存在：被告卯○○、丑○○
        應將上述土地之所有權移轉登記塗銷。被告己○○等三
        人應將上述土地按己○○等三人與被告卯○○於72年8
        月20日所訂立之和解契約書之同一條件出售予原告等人
        ，並辦理所有權移轉登記予原告等人。其中承租占用之
        基地，若屬整筆土地之其中一部分，被告己○○等三人
        亦應將該部分分割出新地號後再辦理所有權移轉登記予
        原告等人。
（十二）原告願意將同一條件之價金提高至前開36筆土地按800
        萬元計算之價格給付被告己○○等三人。並同意負擔土
        地增值稅及過戶費用等語。
（十三）聲明：
      1.確認原告辛○○、寅○○就坐落同段102-47地號面積52
        平方公尺、同段102-50地號面積276平方公尺、同段102
        -53地號面積34平方公尺，如附圖所示編號１部分，共
        三筆土地有優先購買權存在；被告卯○○、丑○○應將
        上述土地，由臺中縣太平地政事務所（改制前為霧峰地
        政事務所，以下同）於76年10月14日，以買賣為原因、
        原因發生日期76年6月27日所為應有部分各2分之1之所
        有權移轉登記塗銷。被告己○○等三人應將上述土地按
        被告己○○等三人與被告卯○○於72年8月20日所訂立
        之和解契約書之同一條件出售予原告辛○○、寅○○，
        並辦理所有權移轉登記予原告辛○○、寅○○，並按辛○○、寅○○應有部分各二分之一保持共有。
      2.確認原告未○○、甲○○、乙○○就同段102地號面積1
        ,896平方公尺土地，其中之如附圖編號3面積159平方公
        尺及編號3-1面積113平方公尺部分有優先購買權存在；
        被告卯○○、丑○○應將上述土地，由臺中縣太平地政
        事務所於76年10月14日，以買賣為原因、原因發生日期
        76年6月27日所為應有部分各二分之一之所有權移轉登
        記塗銷。被告己○○等三人應將上述土地按被告己○○
        等三人與被告卯○○於72年8月20日所訂立之和解契約
        書之同一條件出售予原告未○○、甲○○、乙○○三人
        ，並將上述102地號土地之其中如附及編號3-1面積113
        平方公尺部分分割出新地號後均辦理所有權移轉登記予
        原告未○○、甲○○、乙○○，並按未○○、甲○○、
        乙○○應有部分各三分之一保持共有。
      3.確認原告戊○○就同段102地號面積1,896平方公尺土地
        ，其中之如附圖編號6面積47平方公尺部分及同段102-
        46地號土地，其中之如附圖編號6面積7平方公尺之土地
        有優先購買權存在；被告卯○○、丑○○應將上開土地
        ，由臺中縣太平地政事務所於76年10月14日，以買賣為
        原因、原因發生日期76年6月27日所為應有部分各二分
        之一之所有權移轉登記塗銷。被告己○○等三人應將上
        述土地，按被告己○○等三人與被告卯○○於72年8月2
        0日所訂立之和解契約書之同一條件出售予原告戊○○
        ，並將上述102地號土地之其中如附圖編號6面積47平方
        公尺及102-46地號土地之其中如附圖編號6面積7平方公
        尺部分分割出新地號後均辦理所有權移轉登記予原告戊○○。
      4.確認原告巳○就同段102地號面積1,896平方公尺土地，
        其中之如附圖編號7面積211平方公尺部分及同段102-46
        地號面積67平方公尺土地，其中之如附圖編號7面積11
        平方公尺部分土地有優先購買權存在；被告卯○○、丑
        ○○應將上開土地，由臺中縣太平地政事務所於76年10
        月14日，以買賣為原因、原因發生日期76年6月27日所
        為應有部分各二分之一之所有權移轉登記塗銷。被告己○○等三人應將上述土地按被告己○○等三人與被告卯
        ○○於72年8月20日所訂立之和解契約書之同一條件出
        售予原告巳○，並將上述102地號土地之其中如附圖編
        號7面積211平方公尺及同段102-46地號土地之其中如附
        圖編號7面積11平方公尺部分分割出新地號後均辦理所
        有權移轉登記予原告巳○。
      5.確認原告癸○○、子○○、壬○○就同段102地號面積1
        ,896 平方公尺土地，其中之如附圖編號8面積225平方
        公尺及編號8-1面積87平方公尺部分有優先購買權存在
        ；被告卯○○、丑○○應將上開土地，由臺中縣太平地
        政事務所於76年10月14日，以買賣為原因、原因發生日
        期76年6月27日所為應有部分各二分之一之所有權移轉
        登記塗銷。被告己○○等三人應將上述土地按被告己○○等三人與被告卯○○於72年8月20日所訂立之和解契
        約書之同一條件出售予原告癸○○、子○○、壬○○三
        人，並將上述102地號土地之其中如附圖編號8面積225
        平方公尺及編號8-1面積87平方公尺部分分割出新地號
        後均辦理所有權移轉登記予原告癸○○、子○○、壬○○，並按癸○○、子○○、壬○○應有部分各三分之一
        保持共有。
      6.確認原告丙○○就同段102地號面積1,896平方公尺土地
        ，其中之如附圖編號4面積99平方公尺部分、同段102-5
        2地號面積22平方公尺土地之優先購買權存在；被告卯
        ○○、丑○○應將上述土地，由臺中縣太平地政事務所
        於76年10月14日，以買賣為原因、原因發生日期76年6
        月27日所為應有部分各二分之一之所有權移轉登記塗銷
        。被告己○○等三人應將上述土地按被告己○○等三人
        與被告卯○○於72年8月20日所訂立之和解契約書之同
        一條件出售予原告丙○○，並將上述102-52地號面積22
        平方公尺土地及102地號土地之其中如附圖編號4面積99
        平方公尺部分分割出新地號後均辦理所有權移轉登記予
        原告丙○○。
      7.確認原告申○○就同段102-27地號面積162平方公尺、
        同段102-28地號面積68平方公尺土地，其中之如附圖編
        號5-1面積26平方公尺部分、同段102-51地號面積113平
        方公尺土地之優先購買權存在；被告卯○○、丑○○應
        將上述土地，由臺中縣太平地政事務所於76年10月14日
        ，以買賣為原因、原因發生日期76年6月27日所為應有
        部分各二分之一之所有權移轉登記塗銷。被告己○○等
        三人應將上述土地按被告己○○等三人與被告卯○○於
        72年8月20日所訂立之和解契約書之同一條件出售予原
        告申○○，並將上述同段102-27地號面積162平方公尺
        、同段102-51地號面積113平方公尺及同段102-28地號
        面積68平方公尺土地之其中如附圖編號5-1面積26平方
        公尺部分分割出新地號後均辦理所有權移轉登記予原告
        申○○。
      8.確認原告午○○○就同段102-16地號面積62平方公尺、
        同段102-26地號面積284平方公尺土地之優先購買權存
        在；被告卯○○、丑○○應將上述土地，由臺中縣太平
        地政事務所於76年10月14日，以買賣為原因、原因發生
        日期76年6月27日所為應有部分各二分之一之所有權移
        轉登記塗銷。被告己○○等三人應將上述土地按被告己○○等三人與被告卯○○於72年8月20日所訂立之和解
        契約書之同一條件出售予原告午○○○，並辦理所有權
        移轉登記予原告午○○○。
二、對被告抗辯之陳述：
（一）被告卯○○所稱之「土地評估現值數額」即總價額4,9210
      ,596 元乙節，係被告卯○○個人之主張及之算法，並非
      被告卯○○與被告己○○等三人間於72年8月20日所訂立
      之「和解契約」之真正買賣價格，被告卯○○自行灌水提
      高價金之算法，並非實在，其情節與被告卯○○於75年9
      月9日所發存證信函所為之不合法通知，如出一轍，應非
      可採。又72年訂立之「和解契約」迄今已24年，現在用以
      前之價金數額作為計算標準縱有不合理，亦應由法院依照
      物價指數標準及其漲幅調整之，而非可由被告片面主張，
      故被告前開主張應無理由。
（二）被告卯○○與被告己○○等三人間於72年8月20日訂立之
      「和解契約」（買賣契約）時，並未依法通知原告等基地
      承租人行使優先購買權，原告等於當時並不知有該項「和
      解契約」存在。嗣被告卯○○於75年9月9日以被告己○○
      等三人之受任人地位以存證信函分別通知原告等人時，亦
      僅表明：其受被告己○○等三人委任全權處分前開36筆土
      地，茲以每平方公尺6,050元出售，請於文到20日內，依
      台端所用面積向寄件人所委任之游振福依上開價格訂立買
      賣契約，並交付價款等語。而以每平方公尺6,050元計算
      前開36筆土地之買賣價款總金額為113,419,350元，顯與
      上述「和解契約書」所約定日幣1,000萬圓（或再加計104
      萬元）不符，已不實灌水提高約40-50倍，更未載明該和
      解契約書所載之其他負擔稅捐及過戶費用等條件，因此該
      存證信函之通知意旨有所不實，自非屬合法之通知，即視
      為未通知。而被告卯○○於當時既為被告己○○等三人之
      受任人，其關於債務之履行有故意或過失時，債務人應與
      自己之故意或過失負同一之責任。而被告迄未正式以書面
      合法通知原告以其買賣之同一條件行使優先購買權，致原
      告遲遲無法知悉被告等間之買賣條件內容為何，並以正確
      之同一條件行使優先購買權，其因遲延所生之不利益，應
      由被告己○○等三人自行負擔，與原告無關。
（三）從86年至96年間，被告卯○○、丑○○以所有權人自居，
      以原告等無權占有為由，對原告等提起拆屋還地之訴訟，
      原告等就是否為基地承租人？租賃關係是否仍存續？原告
      等得否對抗名義上所有權人即被告卯○○、丑○○？均處
      於不明確之狀態，而被告卯○○猶主張其於75年9月9日以
      被告己○○等三人之受任人地位以存證信函通知及催告原
      告等合法，否認僅以日幣1,000萬圓（或再加計104萬元）
      購買被告己○○等三人所有之前開36筆土地，以致被告卯
      ○○與被告己○○等人間之買賣條件為何，處於狀況不明
      之狀態，非俟訴訟確定，無法釐清事實。而在此段期間，
      被告己○○等三人或其授權代理人猶未以正式以書面合法
      通知原告以其買賣之同一條件行使優先購買權，致原告遲
      遲無法知悉被告等間之買賣條件內容為何，並以正確之同
      一條件行使優先購買權，其因遲延所生之不利益，應由被
      告己○○等三人自行負擔，與原告無關。
（四）又原告於前案訴訟確定有基地租賃關係之後，隨即提起本
      件訴訟，行使基地承租人之優先購買權，而被告己○○等
      三人直至97年2月12日始提出答辯狀正式確認其等與被告
      卯○○於72年8月20日所簽訂之「和解書」為真，且未曾
      受領104萬元之價金，僅受領日幣1000萬圓之價金，並確
      認其於87年間始獲悉卯○○使用不實之佃農放棄優先購買
      權之證明文件（即上開存證信函），以被告己○○等三人
      以113,419, 350元出售其所有在臺系爭土地之買賣原因，
      移轉所有權予被告卯○○及丑○○，有侵害佃農法定優先
      購買權之情事云云。並將該份答辯狀透過送達代收人吳正
      順律師送達原告之訴訟代理人，此與原告所主張者相符。
三、被告抗辯：
（一）林守藩、被告己○○等三人將前開36筆土地出售與被告卯
      ○○時，其日期為72年8月20日，而土地於76年6月移轉登
      記於被告卯○○時之公告現值均為950元/平方公尺，其中
      系爭土地自80年起，其公告現值均調高為4,400元/平方公
      尺，至原告起訴時，公告現值已均調高至13,000元/平方
      公尺。足見原告於96年8月27日提起本訴主張優先購買權
      時，系爭土地之公告現值均為76年6月土地公告現值之13.
      68倍，本件原告於73年即已知悉被告間有上開買賣行為，
      得依法向原地主即被告己○○等三人請求優先購買，然原
      告並未行使該權利，於23年後，該土地價格巨幅上漲後，
      始行使優先權，並主張以數年前之價格優先購買，是否妥
      當，尚值斟酌。
（二）被告己○○等三人於75年2月22日即已授與被告卯○○特
      別代理權，委任卯○○代理辦理系爭土地所涉租賃權及優
      先承買權等法律事宜，足認被告卯○○確有權代理己○○
      等三人為土地法第104條所定之法律行為，原告於起訴狀
      已聲明行使優先承買權，其承買價額自應以系爭土地96年
      度之市值計算。而被告卯○○以被告庚○○等三人之代理
      人，及被告己○○等三人分別於97年1月29日、97年7月11
      日，以原地主之身份，以答辯狀之送達為通知原告給付買
      賣價金之意思表示，請原告應於答辯狀繕本送達翌日起15
      日內，按系爭土地評估現值數額即總價額49,210,596元，
      以現金一次支付至臺中市○區○○○街15號2樓之1即被告
      訴訟代理人陳益軒律師事務所址，履行土地買賣價金給付
      義務，然均已合法送達予原告之共同訴訟代理人蘇顯騰律
      師，而原告迄今均未於上開期限內給付買賣價金予被告己○○等三人，亦未表示任何意見，顯已逾上開期限，被告
      卯○○自得以被告己○○等三人代理人之名義，自答辯狀
      送達之日起為解除契約之意思表示。原告起訴確認優先承
      買權，僅欲繼續占有上開土地，其等並無確有購買之意願
      ，且承上所述，原告之行為依法自應認為原告已放棄優先
      承買權。
（三）兩造間又自67年起至今訴訟多件，顯見原告已知悉林守藩
      、被告己○○等三人於72年8月20日將系爭土地出售與被
      告卯○○，出售當時，原告得基於土地上房屋所有人之地
      位，得主張以同一買賣條件優先購買，竟不於當時主張優
      先購買，長年不行使，迨96年8月27日土地地價上漲13.68
      倍 (以公告現值計算)後，始起訴主張以數年前較低之價
      格，主張優先購買，違反誠信原則，自有末當「同一條件
      」之價格承買，其承買價額應以系爭土地原告起訴時 (即
      96年度)之市值計算，始符誠信原則。
（四）87年5月13日之確認書，內容雖載明撤銷及終止對被告卯
      ○○之授權，然該確認書係被告己○○等三人對訴外人林
      清標所為之意思表示，並非對被告卯○○所為之意思表示
      ，縱該確認書係為對被告卯○○所為之意思表示，然被告
      己○○三人並未將該確認書合法送達予被告卯○○以撤銷
      或終止其對系爭土地之授權，是被告己○○等三人並無合
      法終止對卯○○之授權。
（五）原告於97年3月17日在另案（本院96年重訴字第428號），
      提出被告己○○等三人簽立予訴外人林清標之授權書，表
      示被告己○○等三人已授權林清標得對被告卯○○原有代
      理權表示終止的意思表示。然由該授權書之內容觀之，並
      未有如此之表示，此部分只是被告己○○等三人授權林清
      標就系爭土地得為一切訴訟行為，並無權利得以終止、撤
      銷被告己○○等三人授權被告卯○○代理被告己○○等三
      人的行為。是林清標並無權利代被告己○○等三人對卯○○終止授權。
（六）「同一條件」價格部分：應以被告卯○○於97年1月29日
      提出之原告未○○等13人占用土地現值計算明細表內所示
      金額為同一條件價格，全部總值為49,210,596元。
（七）林守藩、被告己○○等三人與被告卯○○在72年8月20日
      與所簽訂之和解書第9條之真正意思表示為就有關原告所
      主張之系爭土地優先承買權之一切相關問題，全部授權被
      告卯○○行使。
（八）土地增值稅為土地過戶時應繳交給國家之費用，並非由被
      告所收取，原告主張願負擔土地增值稅部分，顯有讓土地
      購買之同一條件價格，看起來較無違反誠信原則。故暫且
      不論原告願負擔土地增值稅部分，僅就原告願出價購買土
      地價格之二個方案，其與起訴時公告現值之價格就相差30
      ~40倍，惶論要以起訴時之市價計算同一價格了，故原告
      所主張之同一條件價格仍以數年前較低之價格，主張優先
      購買權，顯違反誠信原則，自有未當。再者，自76年6月2
      7起至今，原告所占用之系爭土地公告增值稅之徵收就高
      達7,493,195元，而原告願購買其所占用之土地之總金額
      僅為651,556元或854,000元，二相比較，國家徵收之稅金
      就比原告所主張之同一條件價格高達9~11倍，惶論系爭土
      地之價值了。然原告卻仍主張以21年前之價格為同一條件
      購買系爭土地，顯違反誠信原則等語。
（九）聲明：駁回原告之訴。
四、得心證之理由：
    本件兩造所爭執之處，應在於原告對於被告卯○○與林守藩
    、被告己○○等三人間就系爭土地之買賣契約，有無土地法
    第104條第2項之優先購買權存在？原告之優先購買權是否於
    被告己○○等三人催告行使，因逾期未行使而消滅？原告於
    二十餘年後始行使優先購買權，是否違反誠信原則？系爭優
    先購買權所指同樣條件之價格，應如何決定？茲析述如下：
（一）原告對於被告卯○○與林守藩、被告己○○等三人間就系
      爭土地之買賣契約，有無土地法第104條第2項之優先購買
      權存在
      經本院調閱本院86年度訴字第1345號拆屋還地事件卷宗及
      其全部上訴卷宗及原告提出系爭土地登記謄本，查悉系爭
      土地係分割至系爭102號土地，而102號土地於35年7月31
      日地目即係「建」。本件日據時代之租金收據屬名為「小
      作料領收通帳」、「小作料」即「佃租」之日文。然光復
      後已登記為建地並繼續繳租，其上並均建有房屋等，自有
      修正後土地法第104條之適用，應無疑義。再者，被告卯
      ○○於63年6月24日與無權代理之葉作樂所訂定之買賣契
      約及辦理所有權移轉登記，業經法院判決確認其買賣關係
      不存在，並應塗銷其所有權移轉登記確定。嗣後被告卯○○始於72年8月20日與林鑽燧之全體繼承人即林守藩、被
      告己○○等三人另立和解契約書，以原63年間成立買賣契
      約所約定之價格加計日幣1000萬圓，作為買賣條件，且其
      以存證信函通知原告之時間在75年，辦理不動產買賣契約
      書之時間為76年6月27日，其所有權移轉登記之時間為76
      年10月3日。又被告丑○○所有權應有部分二分之一部分
      ，其自承係向李燕參之子李文騫購買而來，而李文騫、被
      告卯○○與被告己○○等人所成立之不動產買賣契約書之
      時間在74年6月25日（被告己○○等三人否認有成立此項
      不動產買賣契約書），故本件原告等之優先購買權，應適
      用64年7月24日所增訂土地法第104條第2項新法規定，即
      承租人之優先購買權，具物權效力，應可認定，並有本院
      86年度訴字第1345號拆屋還地事件民事判決書及其全部上
      訴判決書可稽。被告空言抗辯：本件買賣債權發生時間為
      63年，為土地法第104條修正前發生，無優先承買權之適
      用云云，惟未能舉證以實其說，自不足採。
（二）原告之優先購買權是否於被告己○○等三人催告行使，因
      逾期未行使而消滅？
    1.經本院調閱本院86年度訴字第1345號拆屋還地事件卷宗及
      其全部上訴卷宗，查悉被告卯○○以被告己○○等三人之
      受任人地位於75年9月9日以存證信函催告戊○○、林水盛
      、陳朝南、丙○○、巳○、申○○等人，而其存證信函意
      思表示之通知意旨，僅表明其受被告己○○等三人委任全
      權處分前開36筆土地，以每平方公尺6,050元出售，請於
      文到20日內，依所用面積向寄件人所委任之游振福依上開
      價格訂立買賣契約，並交付價款，另自54年起積欠之租金
      ，限於文到10日內依約定稻谷照農會公告價格折算現金向
      游振福處繳清，逾期即終止租約等語。然該存證信函並未
      表明林守藩、被告己○○等三人已於72年8月20日將前開3
      6筆土地以104萬元及日幣1,000萬圓出賣於被告卯○○之
      事實，且未明確催告原告是否欲行使優先購買權，更將出
      賣之價金提高至每平方公尺價格6,050元，而與原來買賣
      契約之約定不符，並非通知限期行使優先購買權之合法催
      告。又被告卯○○以被告己○○等三人之授權人地位與被
      告丑○○、卯○○二人於76年6月27日所訂立之土地買賣
      所有權移轉契約書雖記載前開36筆土地之買賣價金為1億1
      341萬9350元（折合每平方公尺6,050元），且記載價款交
      付方法為登記完畢日一次付清，然並無法證明有交付一億
      多元價金之事實，而該土地登記簿登記原因發生日期為「
      76年6月27日」，原因為「買賣」，然其向原告所發存證
      信函之日期為75年9月9日，送達日期為75年9月10日，由
      此觀之，被告己○○等三人於發存證信函之當時，尚無上
      開一億多元之買賣存在，又如何令原告行使優先購買權？
      職是，被告己○○等三人之通知即非合法，此有本院86年
      度訴字第1345號拆屋還地事件民事判決書及其全部上訴判
      決書可稽。
    2.再者，被告另辯：被告卯○○以被告庚○○等三人之代理
      人，及被告己○○等三人分別於97年1月29日、97年7月11
      日，以原地主之身份，以答辯狀之送達為通知原告給付買
      賣價金之意思表示，請原告應於答辯狀繕本送達翌日起
      15日內，按系爭土地評估現值數額即總價額49,210,596元
      ，以現金一次支付予被告訴訟代理人陳益軒律師事務所址
      ，履行土地買賣價金給付義務，然均已合法送達予原告之
      共同訴訟代理人蘇顯騰律師，而原告迄今均未於上開期限
      內給付買賣價金予被告己○○等三人，亦未表示任何意見
      ，應視為放棄優先承買權，被告卯○○自得以被告己○○
      等三人代理人之名義，自答辯狀送達之日起為解除契約之
      意思表示等語。惟查：被告邱金所稱前開36筆土地評估
      現值數額49,210,596元，純係邱金個人之主張及算法，
      此數額顯然並非被告邱金與林守藩、被告己○○等三人
      於72年8月20日所訂立和解契約之買賣價格；況且被告卯
      ○○於72年8月20日與林守藩、被告己○○等三人另立和
      解契約書，係以原63年間成立買賣契約所約定之價格加計
      日幣1,000萬圓，作為買賣條件，是被告己○○等三人以
      自行提高之買賣價格通知原告行使優先購買權，難謂符合
      土地法第104條第2項所定基地出租人須將「與出賣予第三
      人之同樣條件」之出賣條件通知承租人之規範意旨，原告
      縱於接到該通知後未於相當期間內表示行使優先購買，亦
      不生其優先權視為放棄之效力。是原告之優先購買權，並
      不因收受被告己○○等三人前開催告後逾期未行使而消滅
      。
（三）原告於二十餘年後始行使優先購買權，是否違反誠信原則
      ？
      查原告對系爭土地有合法之租賃權，且不因被告邱金於
      75年9月9日以原地主即被告己○○等三人受任人之地位，
      催告原告等承租人繳交自54年起積欠之租金而逾期未繳致
      租約消滅；亦不因原房屋不堪使用、重新拆建而消滅；且
      原告等承租人依土地法第104條第2項規定有優先購買權，
      被告邱金與被告己○○等三人間之買賣契約不得對抗有
      租賃權之原告等情，係於95年6月27日臺灣高等法院臺中
      分院92年度上更(一)字第58號拆屋還地事件判決時始經明確
      認定，而該案件迨至95年11月16日最高法院95年度台上字
      第2563號裁定駁回被告邱金、丑○○之上訴始告確定。
      原告於前開拆屋還地事件判決確定前，對是否仍為系爭土
      地之承租人而有土地法第104條所定之優先購買權，客觀
      上仍屬未得確認之狀態，故原告於該拆屋還地事件判決確
      定後之96年8月27日起訴行使優先購買權，難謂係長期拖
      延不行使而有違誠信原則。
（四）系爭優先購買權所指同樣條件之價格，應如何決定？
    1.按土地法第104條第1項後段係規定：基地出賣時，地上權
      人、典權人或承租人有依同樣條件優先購買之權。所謂同
      樣條件，應指與基地出賣當事人雙方所訂立買賣契約之條
      件完全相同。本件被告邱金與林守藩、被告己○○等三
      人於72年8月20日簽訂之和解契約書，根據兩造不爭執之
      中譯本記載：「…今日甲（即被告卯○○）乙（即林守藩
      、被告己○○等三人）雙方成立以下的和解：第一條：甲
      、乙雙方由於本日葉作樂與甲締結之本件土地契約以當時
      有效流通的中華民國新台幣壹佰零肆萬元為其限度，且葉
      作樂因具有乙的有效代理權，有關右項買買金額的限度，
      且於第三條的和解金額支付之後，買賣契約成效確認。…
      第三條：甲對乙於本件土地契約付日幣1000萬元做為和解
      金。第四條：甲負擔本件土地所有權移轉於甲的所需登記
      專利稅、取得稅、代書費用、地價稅、土地增值稅等一切
      費用。乙在所有權移轉上之所需手續上給予協助。…」，
      並參諸被告己○○等三人於97年2月12日提出之民事答辯
      狀第二點陳稱：「…故所謂和解書實質上為被告（即己○○等三人）與邱金所簽訂之土地買賣契約書，其買賣價
      金為日幣1仟萬圓整，被告等如數受領完畢而成立土地買
      賣契約」等語，足見林守藩（於73年5月18日死亡，契約
      權利義務由被告己○○等三人繼承）、被告己○○等三人
      於72年8月20日將前開36筆土地係以104萬元及日幣1,000
      萬圓出賣於被告邱金。至於李文鶱、被告邱金與被告
      己○○等三人於74年6月25日成立之不動產買賣契約書，
      業據被告己○○等三人否認有成立該不動產買賣契約；另
      被告邱金以被告己○○等三人之授權人地位與被告丑○○、邱金於76年6月27日訂立之土地買賣所有權移轉契
      約書，亦因被告丑○○、邱金無法證明有交付1億多之
      價金而經認定並非實在，此已據臺灣高等法院臺中分院92
      年度上更(一)字第58號判決闡述綦詳。準此，原告依土地法
      第104條第1項規定取得之優先購買權，係指原告有依基地
      出賣人即林守藩、被告己○○等三人於72年8月20日將前
      開36筆土地出賣於被告邱金之同樣條件優先購買所承租
      基地之權。
    2.查林守藩、被告己○○等三人與被告邱金就前開所訂買
      賣契約之價金約定為104萬元加日幣1,000萬圓，被告雖抗
      辯：該約定之價金係屬72年8月間之幣值，應以前開36筆
      土地之公告現值或現有市值作為原告行使優先購買權之買
      賣價格云云，惟為原告否認，且亦無證據證明林守藩、被
      告己○○等三人與被告邱金於72年成立和解時，即係以
      前開36筆土地當時之市價作為買賣之價金，故被告前開所
      辯，尚非可採。再者，根據本院向中央銀行業務局函查結
      果，透過行政院主計處網頁公佈之換算表，依據兩個時點
      之消費者物價指數月資料換算得出，63年12月24日之10 4
      萬元，換算成96年8月27日（即原告提起本件訴訟時間）
      之幣值約為2,936,758元。72年8月20日之104萬元，換算
      成96年8月27日之幣值約為1,589,774元。72年8月20日之
      日幣1,000萬圓，換算成96年8月27日之幣值約為2,520,98
      5元。此有該局98年7月8日台央業字第0980035394號函附
      卷可稽，前開買賣契約所約定之價金104萬元加日幣1,000
      萬圓，換算成原告提起本件訴訟時之幣值，最高僅為5,45
      7, 743元，而原告就前述買賣價金部分，願加價至800萬
      元作為同樣條件之買賣價格，核屬對基地出賣人即被告己○○等三人有利，應無不可。而前開36筆土地（包含系爭
      土地在內）總面積為18,747平方公尺，以買賣總價額800
      萬元計算，則每平方公尺為427元（計算式：8,000,000÷
      18,747＝426.73，元以下四捨五入）。準此，原告等人就
      承租之基地行使優先購買權，其同樣條件之購買價格，即
      如附表「同樣條件之購買價格」欄所示。
    3.另林守藩、被告己○○等三人與被告邱金於72年8月20
      日成立之和解契約，雙方並約定辦理所有權移轉登記時之
      地價稅、土地增值稅、代書及過戶費用，係由買受人即邱
      金負擔。該項約定既然為買賣條件之一，則原告行使優
      先購買權時，前開稅捐、代書及過戶費用應由買受人負擔
      乙節，自亦屬「同樣條件」之內涵，而原告並表明願意負
      擔前開稅捐、代書及過戶費用。
（五）末按出賣人未通知優先購買權人而與第三人訂立買賣契約
      者，其契約不得對抗優先購買權人，土地法第104條第2項
      後段定有明文。被告己○○等三人出賣前開36筆土地時，
      並未合法通知原告等承租人行使優先購買權，被告己○○
      等三人與被告邱金訂立之買賣契約（即前開和解契約書
      ），自不得對抗有優先購買權之原告。而被告邱金、丑
      ○○基於前述買賣契約及嗣後經他案（即本院86年度訴字
      第1345號拆屋還地事件及其上訴事件）認為無效，且未經
      合法通知原告等承租人行使優先購買權之買賣契約而取得
      系爭土地之所有權（應有部分各2分之1），自亦不得對抗
      原告等人，故原告等人請求將該所有權移轉登記予以塗銷
      ，核屬有據（最高法院69年度台上字第989號民事裁判要
      旨併為參照）。再者，原告等人就承租之基地行使優先購
      買權而分別與被告己○○等三人成立買賣契約後，依民法
      第348條規定，被告己○○等三人即負有交付土地於原告
      等人，並使其取得土地所有權之義務。而因原告未○○、
      甲○○、乙○○、丁○○、巳○、癸○○、子○○、壬○○、丙○○、申○○等人各別承租之基地係分散坐落在部
      分系爭土地各處（原告等人承租基地之範圍及面積詳如附
      圖所示），故被告己○○等三人所負交付土地及使買受人
      取得所有權之義務，自應包含將原告等人承租之特定部分
      分割出新地號並辦理所有權移轉登記。
（六）綜上所述，原告依據土地法第104條規定，確認優先購買
      權存在，並行使優先購買權，洵屬有據。從而，原告請求
      判決如主文壹至捌所載，為有理由，應予准許。
（七）本件判決之基礎已為明確，兩造其餘攻擊防禦方法及舉證
      ，經審酌後核與判決結果無影響，爰不逐一論述，附此敘
      明。
五、本件訴訟費用額確定為244,232元，由敗訴之被告負擔。
六、訴訟費用負擔之依據：民事訴訟法第78條、第85條第1項前
    段。
中    華    民    國    98    年    8     月    19    日
                  民事第二庭    法  官  楊國精
正本係照原本作成。
如對本判決上訴，須於判決送達後20日內向本院提出上訴狀。
中    華    民    國    98    年    8     月    19    日
                                書記官
附表：
┌─────┬────┬─────┬──────┬─────┐
│基地承租人│附圖編號│  地號    │    面積    │同樣條件之│
│          │        │          │（平方公尺）│ 購買價格 │
│          │        │          │            │（新臺幣）│
├─────┼────┼─────┼──────┼─────┤
│          │1       │102-47    │     52     │22,204    │
│辛○○    ├────┼─────┼──────┼─────┤
│寅○○    │1       │102-50    │     276    │117,852   │
│          ├────┼─────┼──────┼─────┤
│          │1       │102-53    │     34     │14,518    │
├─────┼────┼─────┼──────┼─────┤
│未○○    │3       │102       │     159    │67,893    │
│甲○○    ├────┼─────┼──────┼─────┤
│乙○○    │3-1     │102       │     113    │48,251    │
├─────┼────┼─────┼──────┼─────┤
│          │6       │102       │     47     │20,069    │
│丁○○    ├────┼─────┼──────┼─────┤
│          │6       │102-46    │      7     │2,989     │
├─────┼────┼─────┼──────┼─────┤
│          │7       │102       │     221    │94,367    │
│巳○      ├────┼─────┼──────┼─────┤
│          │7       │102-46    │     11     │4,697     │
├─────┼────┼─────┼──────┼─────┤
│癸○○    │8       │102       │     255    │108,885   │
│子○○    ├────┼─────┼──────┼─────┤
│壬○○    │8-1     │102       │     87     │37,149    │
├─────┼────┼─────┼──────┼─────┤
│          │4       │102       │     99     │42,273    │
│丙○○    ├────┼─────┼──────┼─────┤
│          │4-1     │102-52    │     22     │9,394     │
├─────┼────┼─────┼──────┼─────┤
│          │5       │102-27    │     162    │69,174    │
│          ├────┼─────┼──────┼─────┤
│申○○    │5       │102-51    │     113    │48,251    │
│          ├────┼─────┼──────┼─────┤
│          │5-1     │102-28    │     26     │11,102    │
├─────┼────┼─────┼──────┼─────┤
│          │10      │102-16(A) │     56     │23,912    │
│          ├────┼─────┼──────┼─────┤
│          │10      │102-16(B) │     6      │2,562     │
│午○○○  ├────┼─────┼──────┼─────┤
│          │10      │102-26(A) │     180    │76,860    │
│          ├────┼─────┼──────┼─────┤
│          │10      │102-26(B) │     104    │44,408    │
└─────┴────┴─────┴──────┴─────┘


司法院資訊處製作；財團法人民間司法改革基金會備份。
